臺灣板橋地方法院民事判決　　　　　　 99年度重訴字第299號
原　　　告　力新木業有限公司
法定代理人　洪朱雅惠
訴訟代理人　張育祺律師
被　　　告　力寶股份有限公司
法定代理人　趙榮芳
訴訟代理人　陳昆明律師
被　　　告　臺灣金聯資產管理股份有限公司
法定代理人　沈臨龍
上列當事人間請求確認不動產所有權事件，經本院於民國100年2
月10日言詞辯論終結，判決如下：
    主  文
原告之訴駁回。
訴訟費用由原告負擔。
    事實及理由
一、被告臺灣金聯資產管理股份有限公司未於言詞辯論期日到場
    ，核無民事訴訟法第386條各款所列情形，爰依原告聲請，
    由其一造辯論而為判決。
二、訴狀送達後，原告不得將原訴變更或追加他訴，但請求之基
    礎事實同一者，不在此限，民事訴訟法第255條第1項第2款
    定有明文。原告於起訴時以被告力寶股份有限公司（以下簡
    稱力寶公司）為被告，先位聲明：請求確認坐落台北縣林口
    鄉○○○段頭湖小段157、157-16、157-17、157-18、157-1
    9 、157-20、157-21、157-22、157-23、157-24、157-25等
    地號土地上未辦理保存登記之門牌號碼台北縣林口鄉湖南村
    頭湖73-6、73-7、73 -8號建物（下稱系爭建物）所有權屬
    於原告；備位聲明：請求被告應將系爭建物所有權返還原告
    ，嗣於訴訟中以被告台灣金聯資產管理股份有限公司（以下
    簡稱台灣金聯公司），亦否認原告所有權，並對原告所有系
    爭建物指封拍賣為由，追加台灣金聯公司為被告，先位聲明
    ：確認系爭建物所有權屬於原告；備位聲明：確認本院97年
    度執字第90326號強制執行事件就系爭建物拍賣所得價金新
    台幣（下同）2110萬元屬於原告，核請求之基礎事實同一，
    爰准許原告追加被告台灣金聯公司並變更聲明。
三、原告主張：
  １坐落台北縣林口鄉○○○段頭湖小段157、157-16、157-17
    、157-18、157-19、157-20、157-21、157-22、157-23、1
    57-24、157-25等地號土地，原為訴外人固實實業股份有限
    公司（以下簡稱固實公司）所有，遭債權人即被告台灣金聯
    公司聲請查封拍賣，案號為本院97年度執字第90326號強制
    執行事件，被告台灣金聯公司除聲請拍賣上開土地外，竟連
    原告所有位於上開土地上之系爭建物一併指封，本院執行處
    亦將系爭建物列為訴外人固實公司所有而予查封拍賣，嗣上
    開土地與系爭建物於98年11月26日由被告力寶公司得標買受
    ，本院執行處已發給被告力寶公司權利移轉證書。惟拍賣之
    不動產為第三人所有，其拍賣無效，系爭建物為原告所有，
    原告於93年7月21日與固實公司簽訂「土地開發使用契約書
    」，約定由固實公司提供土地由原告進行土地開發，在系爭
    土地上興建建物，開發使用期間自93年8月1日起至105年8
    月1日止，共十二年，期限屆滿時建物歸固實公司，但原告
    有優先購回或租用兩年以上之權利，原告於出資興建完成後
    取得系爭建物之所有權，並依法向台北縣稅捐稽徵處申請設
    立房屋稅籍，由原告繳納房屋稅，其後原告將系爭建物出租
    予訴外人陞廣貿易有限公司，系爭建物於土地使用期限屆滿
    時始歸固實公司所有，則本院執行處於98年11月26日將系爭
    建物列為固實公司之責任財產拍賣，並發給被告力寶公司權
    利移轉證書，自屬無權處分原告之財產，原告不同意無權處
    分，依最高法院97年度台上字第1743號判決意旨，其處分對
    於原告不生喪失所有權之效果，原告仍得對拍定人即被告力
    寶公司及債權人即被告台灣金聯公司主張所有權。如鈞院認
    為原告就系爭建物之所有權已因核發權利移轉證書而變動，
    則依司法院院字第2776號解釋，在系爭建物拍賣價金未交付
    債權人之前，原告得提起第三人異議之訴，對債權人即被告
    臺灣金聯公司就拍賣價金主張為原告所有，爰為備位聲明：
    請求確認系爭建物之拍賣價金2110萬元屬於原告。
  ２原告與訴外人固實公司所訂立之土地開發使用契約書第一條
    已載明「甲方所有之土地供乙方為興建物流倉儲鐵屋之用途
    ，如有違建風險概由乙方承擔」，由「供乙方興建」之文字
    ，可證系爭建物係由乙方即原告興建，若原告係為甲方即固
    實公司興建者，則興建後之危險負擔自應由固實公司負擔，
    何來由原告承擔違建風險之理？是系爭建物係由原告興建並
    由原告取得所有權乙節，當無庸置疑。若謂該建物為固實公
    司所有，則該契約書第四條即毋須就將來若政府徵收土地發
    放地上物補償費時，雙方應如何分配作約定。再查，契約書
    第二條約定「開發使用權期滿土地上之建物及因本契約開發
    之結果，乙方有優先購回或租用兩年以上之權利」，所謂「
    購回」者，必購回標的物本為購回權人所有為前提，否則何
    來夠『回』之可言？是建物所有權若自始即屬固實公司，則
    原告何來購回之權利，固實公司又何須同意作此購回之約定
    。準此，則在該上下二句之間，顯有「…，於土地使用期限
    屆滿時歸甲方所有，但…」之字句涵蓋在內而漏未記載之情
    形存在，此純係代撰契約書之人倉促行文，不及達意所致。
    再觀之該條全文，係就「土地開發使用期間」以及「使用期
    滿原告優先購回或租用權利」為約定，並非就建物所有權之
    歸屬而為之約定，是在該上下二句之間，確有涵蓋「…，於
    土地使期限屆滿時歸甲方所有，但…」等字義在內而漏未記
    載之情形存在，甚為明顯。又系爭建物除由原告出租收益外
    ，尚由原告繳納房屋稅，若謂系爭建物為固實公司所有，則
    固實公司何以在未授權或委託原告出租之情形下，任由原告
    出租收益，而原告又豈會以繳稅義務人自居，甘心向稅捐機
    關如實繳稅，凡此，在在可證原告享有系爭建物之利益，並
    承擔系爭建物之危險，並居於可為處分系爭建物之地位，是
    系爭建物所有權屬原告。若謂固實公司為所有權人，則固實
    公司必須與原告另有委建之約定，或於原告建造完成取得所
    有權後，再由原告移轉系爭建物之所有權予固實公司，固實
    公司始可對原告主張權利，然則固實公司與原告之間，並未
    有上開委建之約定，原告亦無移轉系爭建物所有權予固實公
    司之事實存在，是固實公司必須依契約之約定，待原告就其
    土地使用之期限屆滿時，方能取得系爭建物之所有權。被告
    以該契約第二條有「乙方有優先購回或租用兩年以上之權利
    」等片段字句，斷章取義，主張系爭建物應屬固實公司所有
    乙節，顯屬曲解。
二、被告力寶公司則以：依原告所提土地開發使用契約書第2條
    所載「乙方（即原告）有優先購買或租用土地上之建物之權
    」觀之，系爭建物所有權顯為訴外人固實公司所有，則執行
    法院依民法第877條第1項規定，將系爭建物併為拍賣，即無
    不合，被告力寶公司就上開土地及系爭建物得標拍定，本院
    執行處已發給權利移轉證書，被告力寶公司持向地政機關辦
    理土地所有權移轉登記，並向稅捐機關辦理房屋稅納稅義務
    人變更登記，已取得土地及建物之所有權，原告訴請確認所
    有權為其所有，顯然欠缺權利保護必要等語置辯。並聲明：
    原告之訴駁回。
三、被告臺灣金聯公司未於言詞辯論期日到場，亦未提出書狀作
    何聲明及陳述。
四、兩造不爭之事實：
    坐落台北縣林口鄉○○○段頭湖小段157、157-16、157-17
    、157-18、157-19、157-20、157-21、157-22、157-23、1
    57-24、157-25等地號土地，原為訴外人固實公司所有，遭
    債權人即被告台灣金聯公司聲請查封拍賣，案號為本院97年
    度執字第90326號強制執行事件，查封拍賣之標的，除上開
    土地外，尚包括土地上未辦理保存登記之門牌號碼台北縣林
    口鄉湖南村頭湖73-6、73-7、73 -8號建物。上開土地與系
    爭建物於98年11月26日由被告力寶公司得標買受，系爭建物
    賣得價金2100萬元，本院執行處就上開土地及系爭建物已發
    給被告力寶公司權利移轉證書，尚未分配價金。
五、按確認法律關係之訴，非原告有即受確認判決之法律上利益
    者，不得提起之；確認證書真偽或為法律關係基礎事實存否
    之訴，亦同，民事訴訟法第247條第1項定有明文。所謂即受
    確認判決之法律上利益，係指法律關係之存在與否不明確，
    原告主觀上認其在法律上之地位有不妥之狀態存在，且此種
    不妥狀態，能以確認判決將之除去者而言（最高法院52年臺
    上字第1237號判例要旨參照）。兩造對於系爭建物之所有權
    是否為原告所有均有爭執，則原告提起本件訴訟請求確認系
    爭建物為原告所有，即有確認利益，合先敘明。
六、原告提出土地開發使用契約書及以其為納稅義務人之房屋稅
    繳款書，證明原告為系爭建物之所有權人。經查，原告於93
    年7月21日與訴外人固實公司簽訂「土地開發使用契約書」
    ，約定由固實公司提供土地予原告進行土地開發，開發使用
    期間自93年8月1日起至105年8月1日止，開發使用權期滿，
    土地上之建物及因本契約開發之結果，原告有優先權購回或
    租用兩年以上之權利，租金由雙方協議，未協議確定，視為
    原告無租用權，原告須在固實公司提供之土地上開發建設如
    下：一、一千七百三十坪物流倉儲建築物之鋼架結構。二、
    擋土設施。三、停車卸貨區○○○道路動線及排水功能。五
    、大門管制區。六、三百五十馬力以上之電力設備。七、消
    防照明設備。八、自來水及衛生設備。九、周邊公共設施。
    契約有效期間，本宗土地如因政府政策開發，無論以重劃或
    徵收方式辦理，原告應全力配合搬遷，不得藉故拖延不搬。
    如政府有發放地上物補償費時，第一年固實公司有十二分之
    一之分配權利，原告有十二分之十一之分配權利，以此類推
    ，至第十二年時，固實公司有十二分之十一之分配權利，原
    告有十二分之一之分配權利，使用期間，原告不得故意破壞
    地上物使價值大幅減低。凡一切使用土地所產生之稅金（包
    含房屋稅、罰金）概由原告負責繳納。依上開約定，固實公
    司提供土地，原告提供資金開發土地，原告不必支付土地租
    金，可取得上開土地及開發完成後之設備（含系爭建物）之
    使用權，使用期限十二年，但原告並未取得系爭建物之所有
    權，此由契約約定使用期限屆滿後，原告須向固實公司購買
    或租用可證，又依契約第四條約定，於使用期限屆滿前，如
    政府發放地上物補償費時，固實公司有依比例受分配之權利
    ，且使用期間，原告不得故意破壞地上物使價值大幅減低，
    可見原告不得對系爭建物自由使用收益處分，並排除他人之
    干涉，原告自不得謂其已取得系爭建物之所有權。至於原告
    為系爭建物房屋稅之納稅義務人，乃原告依上開契約對固實
    公司應負之義務，且房屋稅之繳納義務人非必為所有權人，
    亦可向現住人或管理人徵收之，此觀諸房屋稅條例第4條第4
    項規定自明，是原告亦不得以其為房屋稅之納稅義務人，作
    為所有權人之證明。
七、原告既不能證明其為系爭建物之所有權人，自亦不能主張系
    爭建物拍賣所得價金為其所有，是原告先位請求確認所有權
    ，備位請求確認拍賣價金為其所有，均無理由，應予駁回。
八、結論：原告之訴為無理由，依民事訴訟法第385條第1項前段
    、第78條，判決如主文。
中    華    民    國  100    年     2    月     25    日
                  民事第三庭    法  官  陳映如
以上正本係照原本作成
如對本判決上訴，須於判決送達後20日內向本院提出上訴狀。如
委任律師提起上訴者，應一併繳納上訴審裁判費。
中    華    民    國   100    年    2     月    25    日
                            書記官  林勁丞